【裁判字號】    89,判,4000
【裁判日期】    891229
【裁判案由】    綜合所得稅
【裁判全文】
最  高  行  政  法  院  判  決                  八十九年度判字第四○○○號
    原      告  甲○○
    被      告  財政部臺灣省北區國稅局
    代  表  人  林吉昌
右當事人間因綜合所得稅事件，原告不服行政院中華民國八十八年七月七日台八十八
訴字第二六五三九號再訴願決定，提起行政訴訟。本院判決如左：
    主  文
原告之訴駁回。
訴訟費用由原告負擔。
    事  實
緣原告八十及八十三年度綜合所得稅結算申報，漏報其配偶陳貴文取自國防部中山科
學研究院（下稱中科院）之薪資所得，計八十年度新台幣（下同）二二八、九四二元
；八十三年度三二六、四四七元。被告乃分別核定應補徵稅額二○、○六六元；二一
、三一九元。原告不服，分別就其前開新資所得，申經復查結果，未獲變更，復分別
向財政部提起訴願，均遭駁回，嗣併同向行政院提起再訴願，亦經決定駁回，遂提起
行政訴訟。茲摘兩造訴辯意旨如次：
原告起訴意旨略謂︰依所得稅法第九十二條、第七十六條及其施行細則第六十八條規
定，納稅義務人於法定期限內辦理綜合所得稅申報時，僅能依合法取得之各項憑證辦
理，若無法取得或扣繳義務人不發予扣繳憑單部分則不得辦理申報。原告辦理各年度
綜合所得稅結算申報時，係依合法取得之扣繳憑單辦理，並無短報，且經當時稽徵單
位查核無誤。被告所稱短報七十九、八十、八十二、八十三年度中科院薪資所得一節
，顯非各年初原告申報時之憑單，何時獲得﹖如何獲得﹖何時附卷﹖在在均有可疑之
處，其合法性如何﹖更值追查。被告不以各年初中科院依法提報之扣繳憑單為依據，
反以後來以不法手段獲得，且未經納稅義務人認可之憑單為據，要求原告補繳稅款，
顯屬不當。若今日中科院再提出另一不同額度之扣繳憑單，是否又可作為扣繳之依據
？被告以不合法之扣繳憑單要求補稅，係完全非法之行為，亦亟待司法機關之維護法
律尊嚴。次查所得稅法第九十四條規定：「扣繳義務人於扣繳稅款時，應隨時通知納
稅義務人，並依本法第九十二條之規定填具扣繳憑單發給納稅義務人，如原扣稅額與
稽徵機關核定稅額不符時，扣繳義務人於繳納稅款後，應將溢扣之款退還納稅義務人
，不足之數由扣繳義務人補繳，但扣繳義務人得向納稅義務人追償之。」中科院自成
立伊始，即未依法於扣繳稅款時，隨時通知納稅義務人，僅於薪資或研究加給有所異
動時方填單通知員工，八十五年以後，才依法每月通知。該院扣繳義務人依所得稅法
第九十二條每月十日前將上一月所扣稅款向國庫繳清時，稽徵機關應即依規定之扣繳
率或扣繳辦法核定稅額，如原扣額與核定額不符時，不足之數應由扣繳義務人補繳。
多年來該院依額繳款，從未遭不足補繳之處置，足見系爭研究加給，在歷年來之時空
背景下，均屬免稅範圍，應無異議，否則如此多人多次之漏報稅捐，歷數十年而未能
為稅捐機關察覺，未免匪夷所思。且依上開「原扣繳額與稽徵機關核定稅額不符時，
不足之數由扣繳義務人補繳」規定，無論該項所謂補繳稅款是否應繳，稅捐稽徵機關
之追償對象應為依所得稅法第八十九條第二款所定義之扣繳義務人，亦即中科院之主
辦會計人員、院長或相關主管，而非員工本人。現稽徵機關一再向員工追討所謂漏稅
，除造成多數員工之不便與困擾外，亦為違法之舉。被告要求原告補稅所依據之法條
為所得稅法第十四條第一項第三類及同法第四條第八款但書「授與人提供勞務所取得
之報酬」。原告之配偶於中科院服務，其中提供勞務之部分已由中科院給予薪資與專
業加給，與一般軍、公教人員相同；系爭研究加給係基於本人於國防科學研究領域有
所貢獻而給予者，與勞務報酬不同，不可一概而論，故本項補助費依法屬於免納所得
稅應無爭議。且廿餘年來，無論行政院、財政部、國防部、中科院及員工本人均依此
共識而作免納所得稅之處置，若此一認知為不合法，則數十年來相關各機關之各級主
管及承辦人均難辭怠忽職守之責。被告聲稱中科院非軍職員工之研究加給係依職級發
給，所謂職級乃為每一員工之文官或比照文官職等，如委任三職等四級、薦任七職等
年功俸二級等等．．．，此為中科院核發每人每月薪資之依據。而研究加給之品位等
級與職級並無絕對之關係，部分人員雖職級不高，但因對研發計畫之貢獻較高，而能
獲得較高之品位評定，反之亦然。每一新進員工於辦理進用程序時對於其薪資職級及
品位等級均有不同之評審標準與作業，故品位加給不屬薪資範圍，且合於所得稅法第
四條第八款免稅範圍甚明，其性質更異於一般勞務所得。本項理由中科院曾於八十一
年十一月三日以訓誠字第一六八七三號函請被告參考；被告當時若有異議，應即刻
表示，而非待三年多之後方表示不同認知。按公務人員俸給法第三條規定：「公務人
員之俸給，分本俸、年功俸及加給，均以月計之。」公務人員考績法第七條規定：「
年終考績獎懲依左列規定：一甲等．．．．。二乙等．．．。三丙等．．．。四丁等
．．．。前項所稱俸給總額，指公務人員俸給法所定之本俸、年功俸及其他法定加給
。」自本補稅案發生後，中科院具公務員身分之同仁，多次向中科院及國防部反映，
要求依法發給全額之考績獎金，均以所領品位加給不屬薪俸之一部而予拒發，同一事
，兩機關認定相反，難以令原告心服。再查被告認定系爭所得為應稅所得，其所依據
之財政部六十八年十一月三十日台財稅第三八五○一號函釋「一凡依職級按月、定額
發給者，屬研究人員之薪資所得，應辦理扣繳，並於年度申報綜合所得稅。二如係按
研究計畫個案給付，並非通案、按職級、按月給付者，則為研究補助費，依法可免納
所得稅。．．．」依該函釋內容以察，系爭所得究竟是否屬免稅之研究補助費，首應
審查者，為該項所得之本質，而非給付之方式，被告以法律未規定之要件限制免稅之
認定標準，顯然失當。至系爭「品位加給」之本質為何﹖給付機關遠比其他機關清楚
，系爭所得既經發放單位認定免稅所得，自堪信實，且二十餘年來扣繳機關及徵、納
雙方均依此認定，財政部亦從未置喙，益證該項所得在八十三年行政院重新作成解釋
之前，確為免稅之研究補助費無疑。如稅捐稽徵機關認為中科院系爭「品位加給」之
本質判定未具能力，則於六十八年發函之時，即應要求中科院將給付情形提報財稅機
關審查後，予以明確之定義；若未作此一要求，則顯然認同中科院相關人員具備判別
能力；而對於各相關人員所作之處分應無條件認可。系爭所得自八十三年行政院、財
政部、國防部及中科院重新解釋後，要求中科院全體非軍職員工均應將系爭所得納入
薪資所得而繳納所得稅；唯依法律不溯既往原則，對於八十二年以前部分，則不應再
予追討。尤其其中各財稅機關有違法理之處，多不勝數，實不宜再強行要求中科院非
軍職員工補納此一所謂之欠稅。綜合上述，系爭「品位加給」於發給當時確屬免納所
得稅範圍，請鈞院行言詞辯論，將原處分、復查決定、訴願決定及再訴願決定均撤銷
等語。
被告答辯意旨略謂︰中科院之預算雖分別依計畫編列人事費支應其員工之各項給與，
但實際上領受「科技品位加給」或「技術津貼」之非軍職人員，無論配屬之單位或參
與不同計畫，悉依該院所訂「科技人員品位支給標準表」、「技術員薪給標準表」之
等級，每月按級定額領取「科技品位加給」或「技術津貼」。該院與其聘僱人員之約
定事項亦載明所指薪給，除實物代金及眷補費外，包括全部給與，是以該院非軍職人
員所領受之「科技品位加給」或「技術津貼」，核屬其因提供勞務所取得之報酬。另
被告於八十二年間曾派員前往該院現場瞭解結果，該院支付非軍職人員之「科技品位
加給」及「技術津貼」係採按月給付方式，揆諸所得稅法第四條第八款及財政部六十
八年十一月台財稅第三八五○一號、八十四年八月十四日台財稅第八四一六四一四一
八號函釋暨行政院秘書長八十四年十月十七日台公十四財三七○○七號函釋，原核定
以八十年度及八十三年度系爭薪資所得（研究補助費或品位加給）二二八、九四二元
及三二六、四四七元，併課當年度綜合所得額，核定應補稅額二○、○六六元二及二
一、三一九元，要無不合。至原告主張於申報所得稅時，即依當年度扣繳憑單誠實申
報，被告怠於事實之認定，而在認定標準未明確前，追溯補徵系爭所得之綜合所得稅
，實有悖依法課稅原則乙節。按財政部六十八年十一月三十日台財稅第三八五○一號
函釋，中科院發給研究人員之研究加給依職級按月定額發給者，應屬各該研究人員之
薪資所得，給付時應依法辦理扣繳，所得人並應於年度結算申報時合併申報課稅，並
自六十九年一月起適用。是「品位加給」屬薪資所得應合併申報課稅已臻明確，原告
主張顯係對法令之誤解。且按現行所得稅法對此相關之規定條文，係於五十二年制訂
迄今，對系爭「品位加給」及「技術津貼」應依法課徵所得稅之規定並未修正，被告
依所得稅法規定補徵八十、八十三年度綜合所得稅，依法並無不合。至原告主張依所
得稅法第八十九條第二項規定，稽徵單位有義務先向扣繳義務人進行賠繳義務之追索
，而非逕向納稅義務人徵收乙節，查依所得稅法第二條及第七十一條規定，原告有應
稅所得，即應依法合併申報綜合所得稅，原告未依規定合併申報，被告據以併課補徵
，於法有據。原告主張，顯無理由，請駁回其訴等語。
    理  由
本件被告代表人業已更換，被告陳明由新代表人張盛和承受訴訟，於法無違，應予准
許，合先敘明。次按中華民國政府或外國政府，國際機構、教育、文化、科學研究機
構、團體，或其他公私組織，為獎勵進修、研究或參加科學或職業訓練而給與之獎學
金及研究、考察補助費等所得，免納所得稅。但受領之獎學金或補助費，如係為授與
人提供勞務所取得之報酬，不適用之，為行為時所得稅法第四條第八款所規定。又凡
公、教、軍、警、公私事業職工薪資及提供勞務者之所得，為薪資所得，該項所得之
計算，以在職務上或工作上取得之各種薪資收入為所得額；前項薪資包括薪金、俸給
、工資、津貼、歲費、獎金、紅利、各種補助費及按月或按年分期給付之退休金或養
老金。但為雇主之目的，執行職務而支領之差旅費、日支費及加班費不超過規定標準
者，及依同法第四條規定免稅之項目，不在此限，復為同法第十四條第一項第三類所
明定。本件原告八十及八十三年度綜合所得稅結算申報，被告以原告漏報其配偶陳貴
文取自中科院之薪資所得，計八十年度二二八、九四二元；八十三年度三二六、四四
七元，乃分別核定應補徵稅額二○、○六六元及二一、三一九元。原告訴稱伊辦理上
開年度綜合所得稅申報時係依合法取得之扣繳憑單辦理，並無短報，被告所稱「短報
中科院薪資所得」，顯已非各年初原告申報時之扣繳憑單，該扣繳憑單之合法性值得
商榷；又若系爭所得應予課稅，依所得稅法第九十四條規定，其追償對象，依法應為
扣繳義務人而非納稅義務人，被告要求原告補繳，顯屬非法。且系爭所得係中科院基
於原告於國防科學研究領域有所貢獻而給予者，與職級並無絕對之關係，應不屬薪資
範圍，應合於所得稅法第四條第八款免稅範圍。又系爭所得究竟是否屬免稅之研究補
助費，應審查該項所得之本質，而非給付之方式，被告以按月定額支給者即認為薪資
所得，有違所得稅法第四條第八款之規定；系爭所得既經發放單位認定為免稅所得，
且歷年來扣繳機關及徵、納雙方均依此認定，財政部亦從未置喙，直至行政院於八十
三年重新作成解釋之前，確為免稅之研究補助費，對於八十二年以前部分不應溯及既
往予以補徵云云。查中科院之預算雖分別依計畫編列人事費支應其員工之各項給與，
但實際上領受「品位加給」或「技術津貼」之非軍職人員，無論配屬之單位參與不同
計畫，均依該院所訂「科技人員品位加給支給標準表」、「技術員薪給標準表」之等
級，每月按級定額領取科技品位加給或技術津貼。且該院與其聘僱人員之約定事項亦
載明所指薪給，除實物代金及眷補費外，包括全部給與，其非軍職人員所領受之科技
品位加給或技術津貼，核屬因提供勞務所取得之報酬，應無行為時所得稅法第四條第
八款免納所得稅規定之適用。況被告於八十二年間派員前往該中科院瞭解結果，其支
付非軍職人員之科技品位加給及技術津貼確係按月給付方式，復經中科院八十一年十
一月三日（八一）訓誠字第一六八七三號函致被告，說明該院各類薪資扣繳所得稅狀
況：「本院於年度開始即訂有各項研究計畫，並按照研究計畫逐月實施。各項研究計
畫除一般經費外，為獎勵科技人員竭盡心智參與研發工作，另編列研發人員研究補助
費及技術津貼。為便利作業，研發人員研究補助費係採按月發放方式，再經由成本歸
戶手續，回歸計畫預算內（研究補助費採個案給付，必將增加人力及作業之負擔，不
符經濟效益）」等語。足見中科院給付非軍職員工之品位加給及技術津貼之所得，屬
經常性研究補助費給與，依職級按月定額支給，為提供勞務所取得之報酬，依首揭規
定，核非免稅之薪資所得，況財政部（六十八）台財稅第三八五○一號函係謂：「一
、凡依職級按月定額發給者，應屬各該研究人員之薪資所得，應於給付時應依法辦理
扣繳，所得人並應於年度結算申報時合併申報課稅。二、如係按研究計劃個案給付、
並非通案按職級按月給付者，則為研究補助費，依法可免納所得稅。三、如屬第一種
情形，中科院以往未依法扣繳，所得人以往年度亦未申報納稅者，應即請中科院轉知
各所得人自行向稽徵機關補報並補繳應納稅款，可免予處罰，自六十九年一月起，中
科院應於給付時依法扣繳，所得人應於每年終後合併申報綜合所得稅。．．．」該函
釋已明白指出，凡依職級按月定額發給者，應屬研究人員之薪資所得，所得人應申報
課稅，原告主張行政院於八十三年始重新解釋應予課稅，洵無足採。再者，課稅與否
應由稽徵機關依法認定，非可由事業團體或機關自行認定，原告主張系爭所得既經發
放單位認定為免稅，足堪信實云云，應屬誤解。另納稅義務人如有所得稅法第十四條
第一項各類之所得，即應依同法第七十一條規定申報納稅，非以扣繳憑單之有無，為
課稅之依據。又扣繳義務人是否違反扣繳義務，於原告之納稅義務亦無影響。蓋扣繳
制度係納稅義務人於結算申報前取得所得時，預計其應納之稅額，責由扣繳義務人於
給付該所得時，先行扣繳預計之稅款，嗣納稅義務人結算申報時，持以扣抵應納稅額
，是所扣繳之稅款，實由納稅義務人負擔。扣繳義務人未盡納稅義務時，稅捐稽徵機
關固得依所得稅法第九十四條第一項令扣繳義務人補繳，再由扣繳義務人向納稅義務
人追償之。如扣繳義務人有行蹤不明或其他情事致無從追究者，依同法第八十九條第
二項規定，得逕向納稅義務人徵收之。惟該二規定，並非禁止稽徵機關於結算申報繳
稅期限屆滿後，亦不得直接向納稅義務人徵收。扣繳主要用意在於結算申報期前先行
收取稅款，如已屆結算申報期，納稅義務人漏未申報，稅捐稽徵機關可依稅捐稽徵法
第二十一條第二項規定補徵其稅款，無庸先向扣繳義務人追繳應扣繳之稅款，扣繳義
務人再向納稅義務人追償之；所追繳之扣繳稅款再與結算申報之應納稅額相較，不足
部分再向納稅義務人徵收，多餘部分退還納稅義務人，徒增勞費。至所得稅法第九十
五條之規定，僅係為加強課稅資料之正確性，授予稽徵機關調查及督促扣繳義務人對
於扣繳報告之確實，尚不因稽徵機關未為調查或督促扣繳義務人，即認納稅義務人就
其取得之所得不負申報納稅之義務。該條文雖規定稽徵機關「應」隨時調查、督促，
稽徵人員如未盡調查、監督責任，僅其應否負失職責任而已，納稅義務人並非因而享
有免稅優惠。系爭應納稅款既未逾稅捐稽徵法第二十一條所定核課期間，被告依行為
時所得稅法規定，補徵原告漏報稅款，一再訴願決定遞予維持，俱無違誤。本件事證
已臻明確，原告請行言詞辯論，核無必要。至七十九年度及八十二年度綜合所得稅部
分，另為裁定，均併此明。
據上論結，本件原告之訴為無理由，爰依行政訴訟法第二十六條後段，判決如主文。
中    華    民    國     八十九      年     十二     月     二十九      日
                    最 高 行 政 法 院  第 一 庭
                                審 判 長 法  官      黃  綠  星
                                         法  官      高  啟  燦
                                         法  官      蔡  進  田
                                         法  官      黃  璽  君
                                         法  官      廖  宏  明
右  正  本  證  明  與  原  本  無  異
                                         法院書記官  邱  彰  德
中    華    民    國     八十九      年     十二     月      三十       日


司法院資訊處製作；財團法人民間司法改革基金會備份。
